---
title: "Taller R para cientistas sociales"
author: "Ariana Bard"
date: "`r Sys.Date()`"
lang: "es"
output:
  rmdformats::robobook:
    lightbox: TRUE
    highlight: tango
    toc: 3
    number-sections: TRUE
    code-folding: show
    code_download: TRUE
editor_options: 
  markdown: 
    wrap: 72
---

```{r setup, include=FALSE}
knitr::opts_chunk$set(echo = TRUE)
```

# 驴Con qu茅 trabajamos en R?

-   **Scripts**: Un script de R es un archivo de texto que contiene
    c贸digo R.

-   **Rmarkdown**: Un documento **Rmd** es un archivo de texto que
    combina texto con c贸digo R. Este formato de documento se utiliza
    para crear informes, presentaciones y otros tipos de documentos que
    contienen tanto texto como c贸digo. Pod茅s aprender m谩s de rmarkdown
    [ac谩](https://rmarkdown.rstudio.com/) y de Quarto (un tipo de
    documento parecido y m谩s chevere [ac谩](https://quarto.org/))

★ Si apretamos las teclas ALT+CTRL+I podemos introducir un **chunk**.
*Es como un mini script,* un espacio para procesar c贸digo en R. para
ejecutar el c贸digo hacemos clic en el [**bot贸n
verde**]{style="color:green"}

★ Tambi茅n podemos correr lineas de c贸digo usando CTRL + ENTER

```{r}
# Esto es un comentario. Para comentar usamos el # o CTRL + ALT + C

```

Uno puede editar la estructura del documento

## Esto es un titulo

### Esto es un titulo mas chiquito

#### Esto es un t铆tulo mini

Esto es texto normal

*Esto es texto en cursiva*

**Esto es texto en negrita**

# En R todo es un objetos

R es un lenguaje orientado a objetos, lo que significa que todo en R es
un objeto. Incluso los n煤meros, las funciones y los datos son objetos
("cosas") en R.

★ Los objetos se crean con **\<-** o el signo

```{r}
# Creamos un objeto en R

esto_es_un_objeto <- 23
esto_tambien <- "Usamos comillas para el texto para que ningun elemento este suelto"
```

Tambi茅n podemos crear objetos con muchos objetos llamados **vectores**

```{r}
esto_es_un_vector <- c(1,2,3,4,5,6,7,8,9,10,11,12,13,14,15,16,17)

```

# R es una calculadora

Podemos hacer operaciones matem谩ticas con R. Y, podemos operar con los
objetos

```{r}

# suma
1 + 3

# resta
4-2

# division
25/5

# multiplicacion
2*2

# potencia
2^2

```

A su vez, podes operar con tus objetos, vectores, dataframes...

```{r}
# suma con mi objeto

esto_es_un_objeto + 5

# Puedo crear un objeto con lo nuevo 
objeto_nuevo <- esto_es_un_objeto + 5



```

Y usar funciones de R o de librer铆as para calculos. Las **funciones**
como `sum()` o `mean()` son bloques de c贸digo reutilizables que realizan
tareas espec铆ficas. R tiene muchas funciones incorporadas y tambi茅n
podes crear las tuyas propias. *Adem谩s hay librer铆as y paquetes que te
permiten ampliar este universo de funciones*

```{r}

# Tambien operar con mis vectores

mean(esto_es_un_vector)
sum(esto_es_un_vector)
```

Podemos graficar nuestro vector con la funci贸n `plot()`

```{r}
plot(esto_es_un_vector)
```

# Levantar data

 En R podemos utilizar archivos csv, txt, excel, sav, entre otros.
Incluso podes trabajar con
[googlesheets!](https://googlesheets4.tidyverse.org/reference/index.html)

Para cada tipo de archivo hay una funci贸n diferente. CSV `read.csv()`
, archivos SAV `read_spss()` , excel `readxl::read_excel()`

Vamos a trabajar con [*datos
abiertos*](https://datosabiertos.desarrollosocial.gob.ar/dataset/potenciar-trabajo)
del **Programa Nacional de Inclusi贸n Socioproductiva y Desarrollo Local
"Potenciar Trabajo"** que fue creado en el a帽o 2020 bajo la Resoluci贸n
N掳 121. Este programa busca es contribuir al mejoramiento de la
empleabilidad y la generaci贸n de nuevas propuestas productivas. Para
ello, se prev茅 la participaci贸n de las y los titulares del programa en
al menos una de las tres alternativas:

-   proyectos socio-productivos;

-   terminalidad educativa;

-   proyectos socio-laborales o socio-comunitarios

```{r}
#Defino url
# url <- ("https://datosabiertos.desarrollosocial.gob.ar/dataset/d45687c0-f2ba-41d9-9989-0ad9799308ae/resource/c5c925e0-7ce0-41e5-b3ff-8ebb51d4be72/download/potenciar-trabajo-titulares-2022-10-01.csv")
# 
# potenciar_trabajo <- read.csv(url)

potenciar_trabajo <- read.csv("potenciar-trabajo-titulares-2022-10-01.csv")
```

Para descargarlo a nuestro espacio de trabajo usamos la funcion
`write.csv()` para CSV o `write.xlsx` de la librer铆a `openxlsx`

```{r}

# Guardo el csv
write.csv(potenciar_trabajo, "df_potenciar.csv")
```

para leer el archivo desde nuestra compu:

```{r}

# Leo el df 
df <- read.csv("df_potenciar.csv")
```

Pueden encontrar m谩s informaci贸n sobre importacion y exportacion de
archivos [aqu铆](https://r-coder.com/exportar-datos-r/) o
[aqu铆](https://myrbooksp.netlify.app/import.html)

# Analizamos el potenciar trabajo 

Primero vamos a ver qu茅 hay en el df del potenciar trabajo

```{r}
# Primeras 10 observaciones
head(df) 

# Ultimas 10 observaciones
tail(df)
```

Con el simbolo \$ puedo elegir las variables de mi tabla y a cada una de
ellas puedo aplicarle una funci贸n

```{r}
max(df$titulares) #m谩ximo de titulares

min(df$titulares) #m铆nimo de minimo de titulares

```

Para saber m谩s acerca de una funci贸n podes pedirle ayuda a R con:

```{r}
#?max
#help(max)
```

Ver un resumen de los datos

```{r}
str(df)
summary(df)
```

# Graficamos

Para graficar usamos ggplot2, es un paquete que se encuentra dentro de
Tidyverse.

Tidyverse es un conjunto de paquetes en R dise帽ados para la ciencia de
datos. Estos paquetes comprenden funciones que facilitan el proceso de
importaci贸n, limpieza, transformaci贸n, visualizaci贸n, modelado y
comunicaci贸n de datos. Pueden explorarlos mediante la
[documentaci贸n](https://www.tidyverse.org/packages/)

```{r}
# install.packages("tidyverse")

library(tidyverse) # Activamos el paquete
```

Para instalar un paquete usamos `install.packages("nombre_del_paquete")`
y siempre SIEMPRE que necesitamos usarlo hay que llamarlo en nuestra
sesi贸n o documento con `library(nombre_del_paquete)`

Existe una interfaz interactiva que permite dar los primeros pasos en
este mundo de la visualizaci贸n. El paquete `esquisse` te permite hacer
un boceto del gr谩fico y luego copiar el codigo en tu trabajo a trav茅s de
la funci贸n `esquisser`

Vamos a instalar este paquete y vamos a usar la funci贸n para hacer un
gr谩fico en el que veamos la cantidad de titulares por provincia.

```{r}
#instalaremos el paquete esquisse

#install.packages("esquisse") #instalamos el paquete, por unica vez

library(esquisse)
# Otra forma de llamar a las funciones de los paquetes esquisse::esquisser()
#esquisser(df) #corremos la funcion de visualizacion


```
